臺灣高雄地方法院刑事判決　　　　　　　 93年度自字第118號
自　訴　人　癸○○　男　32歲.
自訴代理人　陳見和律師
被　　　告　乙○○○
被　　　告　丙○○　男　53歲.
被　　　告　戊○○○
被　　　告　辛○○　男　46歲.
共　　　同
選任辯護人　宋明政律師
上列被告因誣告等案件，經自訴人提起自訴，本院判決如下：
    主  文
乙○○○無罪。
丙○○、戊○○○、辛○○被訴偽證部分自訴不受理。
    理  由
壹、程序方面
    按被告以外之人於偵查中向檢察官所為陳述，除顯有不可
    信之情況者外，得為證據，同法第159條之1第2項定有明文
    。偵查中對被告以外之人（包括證人、鑑定人、告訴人、被
    害人及共同被告等）所為之偵查筆錄，或被告以外之人向檢
    察官所提之書面陳述，性質上均屬傳聞證據。惟現階段刑事
    訴訟法規定檢察官代表國家偵查犯罪、實施公訴，依法其有
    訊問被告、證人及鑑定人之權，證人、鑑定人且須具結，而
    實務運作時，檢察官偵查中向被告以外之人所取得之陳述，
    原則上均能遵守法律規定，不致違法取供，其可信度極高，
    職是，證人丙○○、辛○○於偵查中向檢察官陳述，並無任
    何顯不可信之情況，揆諸前揭規定，其等之證言應有證據能
    力。
貳、被告乙○○○部分
一、自訴意旨略以：被告乙○○○於民國91年11月29日15時許，
    在台灣高雄地方法院鳳山簡易庭法庭門口，對自訴人癸○○
    吐口水辱罵，自訴人之阿姨己○○隨即阻擋於自訴人與被告
    之間，被告即抓住己○○之頭髮，並與己○○互毆。期間自
    訴人從未曾毆打或碰觸被告身體，惟被告竟萌生誣告犯意，
    明知自訴人並未毆打被告，竟意圖使自訴人受刑事處分，虛
    構自訴人有於上揭時、地毆打被告之事實，向臺灣高雄地方
    法院檢察署提出傷害告訴，企圖使自訴人受刑事之處分，因
    認被告涉犯刑法第169條第1項誣告罪嫌等語。
二、按犯罪事實應依證據認定之，無證據不得認定其犯罪事實；
    又不能證明被告犯罪或其行為不罰者，應諭知無罪之判決，
    刑事訴訟法第154條第2項、第301條第1項前段，分別定有明
    文。又認定不利於被告之事實，須依積極證據，苟積極證據
    不足為不利於被告事實之認定時，即應為有利於被告之認定
    ，更不必有何有利之證據；且事實之認定，應憑證據，如未
    能發現相當證據，或證據不足以證明，自不能以推測或擬制
    之方法，以為裁判基礎；而認定犯罪事實所憑證據，雖不以
    直接證據為限，間接證據亦包括在內；然而無論直接或間接
    證據，其為訴訟上之證明，須於通常一般之人均不致有所懷
    疑，而得確信其為真實之程度者，始得據為有罪之認定，若
    其關於被告是否犯罪之證明未能達此程度，而有合理性懷疑
    之存在，致使無從形成有罪之確信，根據「罪證有疑，利於
    被告」之證據法則，即不得遽為不利被告之認定，此有最高
    法院30年上字第816號、40年台上字第86號、76年台上字第
    4986號等判例可資參照。且告訴人之告訴，係以使被告受刑
    事追訴為目的，是其陳述是否與事實相符，仍應調查其他證
    據以資審認，最高法院52年臺上字第1300號判例明揭此旨。
    自訴人提起自訴，目的與告訴人之告訴相同，因此，自訴人
    之陳述是否與事實相符，亦有上揭判例之適用。
三、復以刑法第169條第1項誣告罪之成立，以告訴人所訴被訴人
    之事實必須完全出於虛構為要件，所謂虛構係指明知無此事
    實，憑空故意捏造者而言，若告訴人出於誤會或懷疑有此事
    實而為申告，祇因缺乏積極證據以致不能證明所訴之事實為
    真實，縱被訴人不負刑責，亦不得指為虛構，而告訴人本缺
    乏誣告之故意，仍不能遽以誣告罪論處，此最高法院40年台
    上字第88號、43年台上字第251號、44年台上字第892號、46
    年台上字第927號判例亦可參照。易言之，誣告罪之成立，
    須其申告內容完全出於憑空捏造，若所告尚非全然無因，只
    因缺乏積極證明致被誣告人不受追訴處罰者，尚難據以誣告
    論罪﹔亦即誣告罪之構成要件，首須意圖他人受刑事或懲戒
    處分，次須向該管公務員誣告，即虛構事實進而申告他人犯
    罪而言，所謂虛構事實，係指明知無此事實而故意捏造者而
    言，如若出於誤信、誤解、誤認或懷疑有此事實，或對於其
    事實誇大其詞，或資為其訟爭上之攻擊或防禦方法，或其目
    的在求判明是非曲直者，固均不得謂屬於誣告，即其所申告
    之事實，並非完全出於憑空捏造或尚全然無因，只以所訴事
    實，不能積極證明為虛偽或因證據不充分，致被誣人不受追
    訴處罰者，仍不得謂成立誣告罪（參照最高法院83年台上第
    1959號判決要旨）。又刑法誣告罪之成立，即以意圖他人受
    刑事追訴處分而向該管公務員虛構事實而為申告為其構成要
    件，故其所訴事實，雖不能證明係屬實在，而在積極方面尚
    無證據證明其確係故意虛構者，仍不能遽以誣告罪論處；又
    告訴人所訴之事實，不能證明其係實在，對於被訴人為不起
    訴處分確定者，是否構成誣告罪，尚應就其有無虛構誣告之
    故意以為斷，並非當然可以誣告罪相繩（最高法院59年台上
    字第581號判例參照）。
四、本件自訴人癸○○認被告乙○○○涉犯誣告罪嫌，無非係以
    被告對自訴人所提出告訴之傷害案件，被告在警詢、偵查及
    審理時，均稱「91年11月29日15時左右在高雄地方法院鳳山
    簡易庭大門口前，因我剛出庭應訊出來，在大門口遇到被告
    癸○○，我隨口就說：『你里長落選，輸不起何必還要糟蹋
    我這個殘障的老人』，癸○○隨即動手勒住我的脖子控制我
    ，壬○○○即動手毆打我，使我全身多處受傷」，及證人黃
    元成、林宇洋、蔣耀彬、周登讚、己○○之證述，並有本院
    93年度易字第663號自訴人無罪判決可資證明為其論據。訊
    據被告固坦承曾對自訴人提出告訴，而指稱於上揭時、地遭
    自訴人毆打致其受有頸部及頭部之傷害，惟堅決否認有誣告
    之罪嫌，辯稱：自訴人有勒住我的脖子，他母親有槌打我頭
    部，我確有受傷，並沒有誣告等語。
五、經查：
  (一)被告乙○○○於91年11月29日15時許，在本院鳳山簡易庭法
    庭門口，遭癸○○勒住脖子，並受壬○○○動手毆打致受有
    頭皮多處挫傷、顏面挫傷及左肩挫傷等事實，此據被告供述
    在卷，並有被告提出之阮綜合醫院驗傷診斷書附卷可參（見
    92 年度發查字第3019號卷第5頁）。且證人丙○○、辛○○
    於偵查中、證人丁○○、庚○○及甲○○於本院交互詰問並
    隔離詰問時，對於被告當時確有被自訴人抱住並勒住脖子一
    節亦證述在卷，證人丙○○證稱：開完庭後，我在大門口看
    見癸○○及張錦燕母子與乙○○○拉拉扯扯，張錦燕並動手
    打蔡秀英頭部，癸○○抱住乙○○○等語；及證人辛○○證
    稱：在簡易法庭外面，癸○○與乙○○○在吵架，癸○○抱
    乙○○○，他母親動手打乙○○○等語；及證人丁○○證稱
    ：當天開完庭後走出去在院外斜坡，被告罵對方即自訴人說
    他輸不起等語不好聽的話，自訴人的阿姨己○○反過頭與被
    告拉扯頭髮，自訴人過來擠入他們二人中間，自訴人母親壬○○○從後面以拳頭槌打被告的頭，我從後要拉開他們。當
    時該二人頭髮互相扯住，自訴人將被告的脖子勒住，另一隻
    手將證人己○○推開等語；及證人庚○○證稱：開庭完我出
    去到中庭那裡，我看到被告一直罵，罵得很難聽不知道罵何
    人，到了斜坡下面就與在庭的自訴人打起來，自訴人用一隻
    手勒住被告脖子，另外一隻手抱住被告等語；及證人甲○○
    證稱：開完庭後，被告一直罵，到了下面就圍了十幾個人在
    那邊，有人說打起來了，我看到一群人在那邊，自訴人以左
    手勒住被告脖子、右手抱住腰，我僅看到他勒住而已等語綦
    詳。顯見被告在本院鳳山簡易庭門外確有於言語辱罵自訴人
    後，與自訴人發生拉扯身體之接觸，難謂自訴人於發生衝突
    時毫無出手之情。被告確實係因合理懷疑被告有傷害之事實
    而提出申告，即其申告之事實，並非完全出於憑空捏造，於
    此尚難稱被告有何誣告之故意。
  (二)又被告提出自訴人傷害告訴案件，固據證人黃元成、林宇洋
    、蔣耀彬、周登讚及己○○於偵查及本院另案審理時，對於
    自訴人當時並未毆打被告一節均為一致之證述，並經本院另
    案以自訴人並無動手毆打被告之舉動，難為不利於自訴人之
    認定，況亦無證據足以證明自訴人有公訴人所指傷害犯行，
    判決自訴人無罪確定，此有本院93年度易字第663號刑事判
    決1份在卷可考。惟證人丙○○、辛○○於偵查中，證人丁○○、庚○○及甲○○於本院審理時均證稱看到自訴人勒住
    被告之情狀，足見被告與自訴人2人有相互拉扯之情事。雖
    依前開證人丙○○、辛○○、丁○○、庚○○及甲○○之證
    詞無法直接推認被告所受傷害，究係因自訴人之阿姨己○○
    或母親壬○○○所毆傷或係因與自訴人拉扯時受傷，然被告
    與自訴人確於前開時、地有所爭執，及身體碰觸，自訴人亦
    確有以手勒住被告之脖子，且發生被告受傷之結果，而被告
    對己○○或壬○○○既不認識，又係在與衝突過程中，遭多
    人加入拉扯毆打，在此混亂，且不知係遭何人毆打情形下，
    被告在告訴傷害過程中，雖未陳述有遭己○○毆打情事，而
    僅指認係遭自訴人及壬○○○傷害，縱然對於事實的陳述有
    所誇大，或對於發生衝突過程未予詳述，惟不能就此遽認被
    告有明知無此事實，憑空故意捏造虛構之情，尚不得依此推
    認被告係明知無該事實，故意捏造申告自訴人犯傷害罪嫌，
    依上開說明，與刑法第169條第1項誣告罪之構成要件尚有未
    合。
六、綜上所述，就被告乙○○○指訴自訴人癸○○涉犯傷害罪嫌
    一節，被告所辯尚非全然無足採信，而自訴人認被告涉犯誣
    告罪嫌，所為之舉證並不足為被告有罪之認定，即有合理之
    可疑存在，揆諸前揭判例意旨，尚難對被告遽以誣告罪責相
    繩。此外，復無其他積極證據足認被告確有自訴意旨所指之
    誣告犯行，既不能證明被告犯罪，自應依法為被告無罪之諭
    知。
參、被告丙○○、戊○○○、辛○○部分：
一、自訴意旨略以：被告乙○○○於民國91年11月29日15時許，
    在台灣高雄地方法院鳳山簡易庭法庭門口，對自訴人癸○○
    吐口水辱罵，自訴人之阿姨己○○隨即阻擋於自訴人與被告
    乙○○○之間，被告乙○○○即抓住己○○之頭髮，並與己○○互毆。期間自訴人從未曾毆打或碰觸被告乙○○○身體
    ，惟被告丙○○、戊○○○及辛○○明知自訴人並未毆打被
    告乙○○○，竟作偽證，在檢警偵訊中為虛構之陳述，因認
    被告丙○○、戊○○○及辛○○共同涉犯刑法第168條偽證
    罪嫌等語。
二、按告訴或請求乃論之罪，自訴人於第一審辯論終結前，得撤
    回其自訴，刑事訴訟法第325條第1項定有明文，是自訴人之
    撤回自訴應以告訴或請求乃論之罪為限。經查，自訴人於94
    年2月18日向本院提出撤回自訴狀，此有該撤回書狀1份在卷
    可參，然本案自訴人因認被告丙○○、戊○○○及辛○○涉
    犯刑法第168條偽證罪嫌，此罪非告訴或請求乃論之罪，依
    前揭規定，本件自訴人所為之撤回自訴，自不生撤回自訴之
    效力，核先說明。
三、按犯罪之被害人得提起自訴，刑事訴訟法第319條第1項固定
    有明文，惟此之被害人係指犯罪之直接被害人而言，此經司
    法院院字第1306號解釋有案；是以必其人之法益由於犯罪行
    為直接所加害，始得提起自訴，若須待乎他人之另一行為而
    其人始受損害者，即非因犯罪直接所受之損害，不得提起自
    訴。至個人與國家或社會，因犯罪而同時被害者，該被害之
    個人，固亦得提起自訴，但所謂同時被害，自須個人之被害
    與國家或社會之被害由於同一之犯罪行為所致，若犯罪雖足
    加國家或社會以損害，而個人受害與否，尚須視他人之行為
    而定者，即不能謂係同時被害，仍難認其有提起自訴之權。
    於他人刑事案件內為證人，在審判或偵查時，依法具結而為
    虛偽之陳述，固足使採證錯誤，判斷失平，然此種虛偽之陳
    述，在他人是否因此被害，尚繫於執行審判或偵查職務之公
    務員採信其陳述與否而定，並非因偽證行為直接或同時受有
    損害，即與刑事訴訟法第319條所稱之被害人並不相當，其
    無提起自訴之權，自不待言，有最高法院26年渝上字第893
    號、48年台上字第347號判例意旨可資參照。又不得提起自
    訴而提起者，應諭知不受理之判決，刑事訴訟法第334條定
    有明文。查本件自訴人自訴被告丙○○、戊○○○及辛○○
    涉犯刑法第168條偽證罪嫌，其所指被告直接侵害者係國家
    法益，揆諸前開說明，自訴人並非本件犯罪之直接被害人，
    依法即不得提起自訴，此部分應依法諭知不受理之判決，並
    不經言詞辯論。
據上論斷，應依刑事訴訟法第343條、第301條第1項、第334條、
第307條，判決如主文。
中　　華　　民　　國　　94　　年　　5 　　月　　23　　日
                  鳳山刑事第1庭  審判長法  官  陳志銘
                                       法  官  陳盈吉
                                       法  官  林芳華
以上正本證明與原本無異。
如不服本判決，應於判決送達後10日內，向本院提出上訴狀。
                                       書記官  賴佳慧
中　　華　　民　　國　　94　　年　　5 　　月　　27　　日
